【裁判字號】    97,上訴,3109
【裁判日期】    980318
【裁判案由】    違反廢棄物清理法
【裁判全文】
臺灣高等法院臺中分院刑事判決        97年度上訴字第3109號
上  訴  人  臺灣苗栗地方法院檢察署檢察官
被      告  甲○○
上列上訴人因被告違反廢棄物清理法案件，不服臺灣苗栗地方法
院96年度訴字第810號中華民國97年10月30日第一審判決（起訴
案號：臺灣苗栗地方法院檢察署96年度偵字第4542號），提起上
訴，本院判決如下：
    主  文
原判決撤銷。
甲○○未依廢棄物清理法第四十一條第一項規定領有廢棄物清除
許可文件，從事廢棄物清除，累犯，處有期徒刑壹年貳月。
    事  實
一、甲○○於民國（下同）95年間曾因違反廢棄物清理法案件，
    經法院判處有期徒刑8月確定，嗣經減刑為有期徒刑4月，甫
    於96年8月17日易科罰金執行完畢，猶不知悔改，明知未領
    有主管機關核准發給廢棄物清除、處理許可文件，不得從事
    廢棄物之清除、處理行為，竟以載運一輛曳引車之建築廢棄
    物為新台幣（下同）8千元之價格，於96年9月19日上午某時
    起，駕駛車牌號碼號3J-049號曳引車，自台北市○○街5號
    之建築工地，載運混含木片、塑膠、磚塊、水泥塊、鐵線等
    一般事業（建築）廢棄物，前往苗栗縣銅鑼鄉傾倒，嗣於同
    日下午1時50分許，行經苗栗縣銅鑼鄉○○村○○○街台72
    線道路18公里處附近，準備傾倒於該處路旁時，適為附近民
    眾報案，經警會同苗栗縣銅鑼鄉公所清潔人員前往現場查獲
    。
二、案經苗栗縣警察局苗栗分局報請臺灣苗栗地方法院檢察署檢
    察官偵查起訴。
    理  由
一、有關證據能力部分：
  (一)按被告以外之人於審判外之陳述，雖不符刑事訴訟法第159
    條之1至第159條之4之規定，然經當事人於審判程序同意作
    為證據，法院審酌該言詞陳述作成時之情況，認為適當者，
    亦得為證據；當事人、代理人或辯護人於法院調查證據時，
    知有刑事訴訟法第159條第1項不得為證據之情形，而未於言
    詞辯論終結前聲明異議者，視為有前項之同意，刑事訴訟法
    第159條之5定有明文。查證人謝學淵於警詢時所為之陳述，
    固為審判外之陳述而屬傳聞證據，而被告就證人謝學淵審判
    外之陳述，於原審及本院審理中均不爭執其證據能力，復未
    曾於言詞辯論終結前聲明異議，而本院審酌上開陳述作成時
    之情況，並無違法取證之瑕疵，認以之作為證據為適當，揆
    諸上開規定，證人謝學淵於審判外之陳述，有證據能力。
  (二)再按被告以外之人於偵查中向檢察官所為之陳述，除顯有不
    可信之情況外，得為證據，刑事訴訟法第159條之1第2項亦
    定有明文。本件證人張永光於偵查中向檢察官所為之陳述，
    已依法具結，本院查無顯不可信之情況，且被告就證人張永
    光此部分之證述，於原審及本院審理中均不爭執其證據能力
    ，復未曾於言詞辯論終結前聲明異議，而本院審酌上開陳述
    作成時之情況，認證人張永光於偵查中之證述有證據能力。
  (三)本件被告對於卷內書面證據資料之證據能力並未有所爭執，
    迄於言詞辯論終結前，亦未主張有何刑事訴訟法第159條第1
    項不得為證據之情形，應認其已同意本件（含偵查卷及警訊
    卷宗)卷內之書面證據資料均得作為證據，且經本院審酌後
    ，認本件卷內證據資料並無不適當之情形，應認均有證據能
    力，合先敘明。
二、認定犯罪事實所憑之證據及理由：
    訊據被告甲○○（下稱被告）固坦承於前開時間，駕駛車牌
    號碼號3J-049號曳引車，自台北市○○街5號之建築工地載
    運一般事業（建築）廢棄物，於行經苗栗縣銅鑼鄉○○村○
    ○○街台72線道路18公里處附近為警查獲之事實，惟矢口否
    認有何違反廢棄物清理法之犯行，並辯稱：查獲當天伊載運
    建築廢棄物欲至新竹縣寶山鄉之合法棄置場堆放，但因途中
    車輛發生故障，伊經朋友告知可前往位於苗栗縣銅鑼鄉之中
    興工業區內之修車廠修車，伊並非要在查獲地點傾倒該建築
    廢棄物的；且伊有合法之四聯單可證明，當天所載運之建築
    廢棄物之來源及傾倒處所均為合法的云云。經查：
  (一)本件被告係載運一般事業（建築）廢棄物，在前開時、地為
    警查獲之事實，業據被告所是認，且經苗栗縣政府環保局稽
    查人員即證人謝學淵於警訊中證述明確，並有現場照片4張
    、苗栗縣事業廢棄物處理稽查工作單等附卷足資佐證；又本
    案被告所載運經查獲之廢棄物，經原審法院將查獲當時之蒐
    證照片，送請行政院環境保護署鑑定鑑定認為：本案車上所
    載之物包含磚塊、水泥塊、廢塑膠、垃圾等，屬營建廢棄物
    ，有該署97年3月26日環署廢字第0970018277號函附卷可憑
    （見原審卷第55至56頁），此部分事實先堪予認定。
  (二)再者，營建廢棄物應依廢棄物清理法第28條第1項規定，由
    產生該營建廢棄物之事業自行清除處理、委託合格公民營清
    除處理機構清除處理、、、等方式，擇一辦理；或依同法第
    39條授權內政部訂定之「營建事業廢棄物再利用種類及管理
    方式」編號七、營建混合物相關規定送至合法再利用機構進
    行再利用等情，亦有前開行政院環境保護署之函示可資參照
    。查：
  (1)按事業廢棄物之再利用，應依中央目的事業主管機關規定辦
    理，不受第28條、第41條之限制。前項再利用之事業廢棄物
    種類、數量、許可、許可期限、廢止、紀錄、申報及其他應
    遵行事項之管理辦法，由中央目的事業主管機關會商中央主
    管機關、再利用用途目的事業主管機關定之。廢棄物清理法
    第39條定有明文。次按所謂：再利用：指事業將其事業廢
    棄物自行或送往再利用機構作為原料、添加物、材料、燃料
    、工程填料、土地改良或經本部認定之用途行為。公告再
    利用：指事業廢棄物之再利用技術成熟且廣為應用，經本部
    公告其種類及管理方式者。再利用機構：指從事再利用行
    為且經政府機關登記有案之工商廠場。次按事業廢棄物除於
    廠 (場)內再利用者外，其送往再利用機構再利用前之清除
    ，依下列方式為之：事業自行清除或委託合法運輸業代為
    清除。再利用機構清除或再利用機構委託合法運輸業代為
    清除。營建廢棄物共同清除處理機構代為清除。委託領
    有廢棄物清除許可證之公民營清除機構清除。又按公告再利
    用之事業廢棄物，事業與再利用機構得逕依公告之管理方式
    進行再利用。營建事業廢棄物再利用管理辦法第2條、第4條
    、第6條亦定有明文。另按營建事業廢棄物再利用種類及管
    理方式編號七亦規定：來源：工程施工建造、建築拆除、
    裝修工程及整地刨除所產生之事業廢棄物。再利用用途：
    營建工程材料、工程填地及道路工程級配料、工程填地材料
    、骨材及建材原料、混凝土添加材料、磚瓦原料等，以及因
    分類作業所附帶產生之金屬屑、玻璃碎片、塑膠類、木屑等
    ，依本公告之管理方式辦理。經分類作業後，屬營建剩餘
    土石方部分依營建剩餘土石方處理方案處理，屬內政部（以
    下簡稱本部）公告之一般事業廢棄物再利用種類部分，依本
    部公告之管理方式辦理；至其他非屬營建剩餘土石方，亦非
    屬本部公告可再利用部分，應依廢棄物清理法規定清除處理
    或再利用，送往合法掩埋場、焚化廠、合法廢棄物代處理機
    構或再利用事業機構，其中送合法掩埋場或焚化廠部分，所
    含資源性廢棄物重量比不得超過百分之十五。
    依前開相關規定可知：(1)關於營建廢棄物之再利用，業經內
    政部公告為再利用之事業廢棄物，事業與再利用機構得逕依
    公告之管理方式進行再利用。(2)事業廢棄物除於廠（場）內
    再利用者外，其送往再利用機構再利用前之清除，由事業自
    行清除或委託合法運輸業代為清除。是有關公告再利用之事
    業廢棄物，逕依公告之管理方式進行再利用前之清除，自得
    委託合法運輸業代為清除。此時之「清除」，既係依中央目
    的事業主管機關之規定所辦理，自不受廢棄物清理法第41條
    規定應有許可文件之限制。(3)由事業委託合法運輸業代為清
    除再利用之營建廢棄物，不受廢棄物清理法第41條規定應有
    許可文件之限制者，必須限於受託之運輸業者，係以「清除
    再利用之營建廢棄物」之意思，將該營建廢棄物載往再利用
    機構為「清除」，始足以當之。
  (2)再按所謂「清除」：指事業廢棄物之收集、運輸行為。又事
    業廢棄物之最終處置，應以下列方式之一為之：安定掩埋
    法。衛生掩埋法。封閉掩埋法。海洋棄置法。另事業
    廢棄物經中央主管機關及中央目的事業主管機關認定，以再
    利用方式較符資源永續使用方式者，不得以再利用以外方式
    最終處置。事業廢棄物貯存清除處理方法及設施標準第2條
    第2款、第30條第1項、第31條亦有明文。依前開說明及相關
    規定亦可知：本件被告所載運者，既屬應再利用之營建廢棄
    物，則被告即不得在該營建廢棄物再利用處理完成前，將之
    任意棄置，或掩埋。
  (3)最高法院95年度台上字第3681號判決意旨略以：按營建廢棄
    土，依據行政院86年12月31日台86字第52109號函釋示，明
    確認定剩餘土石方、磚瓦、混凝土塊為有用之資源，非屬廢
    棄物範圍；故營建廢棄土如依「營建廢棄土處理方案」（89
    年5月17日修正發布更名為「營建剩餘土石方處理方案」）
    之規定合法處理者，均不以廢棄物認定；亦即如依「營建廢
    棄土處理方案」規定辦理時，毋須依廢棄物清理法第41條第
    1項之規定申請核發許可證，如未依該方案規定辦理者，則
    應依廢棄物清理法規定辦理，此亦有行政院環境保護署89年
    5月8日環署廢字第0020159號函釋示甚明；是以營建廢棄
    土以依「營建廢棄土處理方案」規定合法處理之營建廢棄土
    為限。又依據內政部前開修正之「營建剩餘土石方處理方案
    」規定，營建剩餘土石方之種類包括建築工程、公共工程及
    建築物拆除工程施工所產生之剩餘泥、土、砂、石、磚、瓦
    、混凝土塊；亦即依據前開行政院86年12月31日台86字第52
    109號函示，明確認定營建剩餘土石方、磚瓦、混凝土塊為
    有用資源，非屬「廢棄物」範圍，然此有一前提要件，亦即
    營建剩餘土石方須依「營建剩餘土石方處理方案」規定合法
    處理者，始不以「廢棄物」認定。原判決依憑上開事證，認
    廖雪雲違法提供土地供人堆置廢棄物，上訴人未領有廢棄物
    清除許可文件，又未依規定運往指定之土資場，而欲將載運
    之廢土傾倒於廖雪雲違法提供之土地上，足以妨礙並污染大
    漢溪流經該行水區之水流，依上說明，上訴人顯非依上述「
    營建剩餘土石方處理方案」規定合法處理該等廢土，自屬違
    法從事一般事業廢棄物之清除行為，原判決論處上訴人修正
    後廢棄物清理法第46條第1項第4款罪刑，其法則之適用洵無
    違誤。又上訴人既未領有廢棄物清除許可文件，亦未依規定
    將廢土運往指定之土資場，而欲將載運之廢土傾倒於廖雪雲
    違法提供之土地上，則上訴人對其行為難謂無違法性之認識
    。再90年10月24日修正公布之廢棄物清理法第39條第1項規
    定，係就事業廢棄物之再利用所為之規範，亦即該條項及同
    法第52條應科以行政罰鍰之規定，係以從事廢棄物之再利用
    為前提，上訴人就其違反廢棄物清理法之行為，俱未陳稱係
    基於再利用之目的而為載運，原判決亦未認定上訴人係從事
    事業廢棄物之再利用而為本件之清除行為，自無上開科以行
    政罰鍰之適用；而修正後廢棄物清理法第46條第1項第4款未
    領有廢棄物清除許可文件從事廢棄物清除罪，其所稱「清除
    」，係指事業廢棄物之收集、運輸行為，上訴人既已為廢棄
    物之運輸，即屬清除行為，上訴人雖未將之載運至目的處所
    完成傾倒即被查獲，仍無解於「清除」行為之成立等語。亦
    與本院前開說明之理由做相同認定。
  (三)本院基於以下之理由，認定被告前開辯解為不可採：
   被告自承其並非廢棄物清理業者，也沒有廢棄物清除、處
     理許可文件等情（見原審卷第23頁、本院98年3月4日審判
     筆錄）。被告既非合法之廢棄物清理業者，亦無廢棄物清
     除、處理之許可文件，則已難認定被告係本於「清除再利
     用之營建廢棄物」之意思，而載運該營建廢棄物。
   依據被告所提出之台北市營建工程剩餘資源運送處理證明
     文件，其上固記載：1.文件有效日期：96年6月至同年12
     月；2.工程地點：台北市○○街5號（台灣鐵路局園區內）
     ；3.合法收容處理場所，係位於新竹縣寶山鄉之三叉凸土
     石方資源堆置場等情（見偵查卷34至35頁）。惟查，前開
     前開文件所示之合法傾倒地點係在新竹縣寶山鄉，而被告
     是從台北載運該營建廢棄物往南行駛，則依行駛之動線（
     由北往南）而言，被告必是先抵達新竹縣寶山鄉，而其竟
     是在目的地以南之苗栗縣銅鑼鄉為警查獲，此顯與一般常
     情相違（查新竹縣寶山鄉係位於新竹縣西部中心偏南之位
     置，而苗栗縣銅鑼鄉係位於苗栗縣西部中心之位置，二者
     間距離相隔數十公里之遙，被告倘因車輛掀起車斗的油壓
     控制故障，依常情而言，被告當時車上因負載營建廢棄物
     ，當會就近找尋修車廠修理，或就近在其住所之苗栗縣頭
     份鎮附近尋找修車廠修車，應不可能繼續南下至其不熟悉
     位於苗栗縣銅鑼鄉之中興工業區內，找尋修車廠《依被告
     於本院審理中供稱：係朋友介紹至中興工業區的等語》，
     俟車輛修理完成後，再北上前往新竹縣寶山鄉堆置該營建
     廢棄物之理？）。因此，本院依據前開跡象判斷，被告當
     時並非要將其車上所載之營建廢棄物，駛往前開新竹縣寶
     山鄉之三叉凸土石方資源堆置場堆放。
   證人即查獲本案之警員張永光於偵查中證述：查獲之地點
     有人報案傾倒廢棄物，我們即會同銅鑼鄉公所之清潔人員
     先到現場，該現場已經有堆置廢棄物，不久被告由中興工
     業區的方向開車載著廢棄物，往堆放垃圾的方向過來，我
     們就向前盤查；查獲現場沒有通路，也沒有任何工廠等語
     （見偵查卷第41頁）。依上所述，本件查獲地點並無通路
     ，被告應不可能駛往該處；又依查獲現場已有遭人傾倒廢
     棄物之情形以觀，顯然被告當時係要將所載運之營建廢棄
     物傾倒在現場無訛。
   依前開說明，本件被告為警查獲當時，係要將所載運之營
     建廢棄物傾倒在查獲之現場無疑；因此，本件被告既非以
     「清除再利用之營建廢棄物」之意思，而載運該營建廢棄
     物，而是以「傾倒營建廢棄物」之意，而為載運營建廢棄
     物至查獲地點傾倒，應堪以認定。故本件被告所為之運輸
     行為，即與廢棄物清理法第46條第1項第4款所稱之「清除
     」行為相當，本件尚無廢棄物清理法第39條第1項規定之適
     用。
  (四)綜上所述，被告所辯應屬事後圖卸責之詞，不足採信。本件
    事證已臻明確，被告犯行堪以認定，應依法論科。
三、論罪科刑之說明：
  (一)核被告所為係違反廢棄物清理法第41條第1項之規定，應論
    以同法第46條第1項第4款之未領有廢棄物清除許可文件從事
    廢棄物清除罪。
  (二)被告95年間曾因違反廢棄物清理法案件，經法院判處有期徒
    刑8月確定，嗣經減刑為有期徒刑4月，甫於96年8月17日易
    科罰金執行完畢，此有台灣高等法院被告前案紀錄表附卷可
    稽，其於前開有期徒刑執行完畢後，5年以內故意在犯本件
    有期徒刑以上之罪，應論以累犯，並依法加重其行。
  (三)原審疏未詳查，認為被告所載運者為得再利用之營建廢棄物
    ，其所為之運輸行為，並非在廢棄物清理法第46條第1項第4
    款所處罰之範圍，而對於被告遽為無罪之諭知，尚有未當；
    檢察官上訴意旨指摘原判決不當，為有理由，應由本院將原
    判決撤銷改判（另外檢察官上訴理由，認為原審判決於訴訟
    程序中，有重大瑕疵之情事，請求本院撤銷原審判決，發回
    原審法院更為審理部分，因本件原審法院係判處被告為無罪
    ，並非為管轄錯誤、免訴或不受理之判決，此與刑事訴訟法
    第369條第1項但書之規定，得發回原審更為審理判決之原因
    不合，本院無從將本件為發回原審更為審理之判決，併予說
    明。）。爰審酌被告犯罪之動機、手段、犯罪所生損害、犯
    罪後之態度等一切情狀，量處如主文第2項所示之刑，以示
    懲儆。
據上論結，應依刑事訴訟法第369條第1項前段、第364條、第299
條第1項前段，廢棄物清理法第46條第1項第4款，刑法第11條前
段、第47條第1項，判決如主文。
本案經檢察官乙○○到庭執行職務。
中    華    民    國    98    年    3    月    18    日
            刑事第十一庭  審判長法  官  陳  朱  貴
                                法  官  郭  同  奇
                                法  官  何  志  通
以上正本證明與原本無異。
如不服本判決應於收受送達後十日內向本院提出上訴書狀，其未
敘述上訴理由者，並得於提起上訴後十日內向本院補提理由書狀
（均須按他造當事人之人數附繕本）「切勿逕送上級法院」。
                                書記官  高  麗  淇
中    華    民    國    98    年    3    月    19    日


司法院資訊處製作；財團法人民間司法改革基金會備份。
